【裁判字號】    89,上訴,3978
【裁判日期】    891017
【裁判案由】    過失致死
【裁判全文】
臺灣高等法院刑事判決                          八十九年度上訴字第三九七八號
    上  訴  人  臺灣板橋地方法院檢察署檢察官
    被      告  乙○○
右上訴人因被告過失致死案件，不服臺灣板橋地方法院八十九年度訴字第一六四六號
，中華民國八十九年十月十七日第一審判決（起訴案號：臺灣板橋地方法院檢察署八
十九年度偵字第一四五四八號）提起上訴，本院判決如左：
    主  文
上訴駁回。
    理  由
一、公訴意旨略以：被告乙○○係新程營造有限公司負責人，為從事業務之人，上開
    公司在台北縣永和市○○路一四四巷三十二弄內承攬新建工程，於拆卸頂樓工程
    圍籬時，本應注意該拆卸圍籬處，並無適當屏障，易生墜落之危險，應於拆卸後
    儘速設置相當之安全設備，至少應發給安全索鍊，以防止墜落，亦無不能注意之
    情形，詎竟疏未注意及此，致其下包工人何保山於民國（下同）八十九年一月二
    十一日中午在上揭工地於施工時不慎跌落，因由高處墜地受有顱骨粉碎性骨折等
    嚴重傷害，於同日中午十二時二十分不治死亡，因認被告涉有刑法第二百七十六
    條第二項之罪嫌。
二、按犯罪事實應依證據認定之，無證據不得推定其犯罪事實；又不能證明被告犯罪
    者，應諭知無罪之判決；刑事訴訟法第一百五十四條、第三百零一條第一項分別
    定有明文。又犯罪事實之認定，應憑真實之證據，倘證據是否真實尚欠明確，自
    難以擬制推測之方法，為其判斷之基礎；而認定犯罪事實之證據係指足以認定被
    告確有犯罪行為之積極證據而言，該項證據自須適合於被告犯罪事實之認定，始
    得採為斷罪資料（參照最高法院五十三年臺上字第六五六號、二十九年上字第三
    一○五號判例）。且刑事訴訟上證明之資料，無論其為直接或間接證據，均須達
    於通常一般之人均不致有所懷疑，而得確信其為真實之程度，始得據為有罪之認
    定，若其關於被告是否犯罪之證明未能達此程度，而有合理懷疑之存在，致使無
    從形成有罪之確信，根據「罪證有疑，利於被告」之證據法則，即不得遽為不利
    被告之認定（參照最高法院七十六年臺上字第四九八六號判例）。其以情況證據
    （即間接證據）斷罪時，尤須基於該證據在直接關係上所可證明之他項情況事實
    ，本乎推理作用足以確證被告有罪，方為合法，不得徒憑主觀上之推想，將一般
    經驗上有利被告之其他合理情況逕予排除（參照最高法院三十二年上字第六十七
    號判例）。
三、查公訴人認被告乙○○涉有業務過失致死罪嫌，無非以被害人何保山之女甲○○
    與證人賴春英、孫金樑（所涉業務過失致死罪嫌，另案審理中）之陳述，復有檢
    察官率同臺灣板橋地方法院檢察署檢驗員到場勘驗屬實，並製有勘驗筆錄、相驗
    屍體證明書附卷可稽，且被告所經營之公司目前承建之工地僅有二處，該公司之
    規模非鉅，其為公司負責人，就工程事項焉有不知之理，其罔棄危險監督責任，
    難辭其咎，顯有過失，被害人何保山因本件意外事故死亡，顯與被告之過失行為
    間有相當因果關係存在等為主要論據。而訊之被告雖承認伊有過失，應負責任，
    辯稱：該工地係由工地主任孫金樑所負責，其偶而會前往工地查看，其亦係事後
    始知本件事故之發生，但已有圓滿之賠償解決等語。
四、經查：
  (一)按刑法第二百七十六條過失致人於死罪之不法構成要件，須係行為人主觀上有過
    失，客觀上有他人死亡結果，且此結果之發生與行為人之過失行為有相當因果關
    係；同時，過失行為若係因不作為而實現前揭規定之不法構成要件者，尚須行為
    人「對於一定結果之發生，法律上有防止之義務，能防止而不防止者」始足當之
    （刑法第十五條第一項參照）。前述要件，所謂過失通常情形係指「按其情節應
    注意，並能注意而不注意者」（刑法第十四條第一項參照）。所謂相當因果關係
    係指「依經驗法則，綜合行為當時所存在之一切事實，為客觀之事後審查，認為
    在一般情形下，有此環境、有此行為之同一條件，均可發生同一之結果者，則該
    條件即為發生結果之相當條件，行為與結果即有相當之因果關係。反之，若在一
    般情形下，有此同一條件存在，而依客觀之審查，認為不必皆發生此結果者，則
    該條件與結果並不相當，不過為偶然之事實而已，其行為與結果間即無相當因果
    關係」，最高法院著有七十六年臺上字第一九二號判例可稽。至於所謂「法律上
    有防止之義務」，固非以法律設有明文規定之義務為限，但亦必「就法律之精神
    觀察，有此義務」者，亦有最高法院三十一年上字第二三二四號判例可稽，且此
    類型犯罪之成立，還須行為人主觀上具故意或過失，自不待言（最高法院二十九
    年上字第二七七六號判例參照）。
  (二)本件死者何保山確於八十九年一月二十一日中午某時，在被告所經營之「新程營
    造有限公司」（下稱新程公司）所承攬位於臺北縣永和市○○路一四四巷三二弄
    內之新建工程工地，於進行伊向新程公司所承攬之鋼筋組合工程時，不慎自五樓
    施工架墬落等情，業據死者何保山之女甲○○與證人賴春英於偵查中均陳述上情
    明確，並經公訴人率同臺灣板橋地方法院檢察署檢驗員到場勘驗屬實，且製有勘
    驗筆錄、相驗屍體證明書附卷可稽；另本件事故之發生，係因死者之不安全動作
    ，且伊在高度二公尺以上高處作業未使用安全帶所造成乙節，亦有行政院勞工委
    員會北區勞動檢查所八十九年六月二十八日臺八十九勞北檢營字第○六○九二號
    函暨檢附檢查報告書一份附於偵查卷可稽，是本件所應審究者，即在於本件事故
    發生之原因與被告之行為有無因果關係。
  (三)本件鋼筋組合工程，係死者何保山向新程公司所承攬，此有工程合約附卷為憑，
    而該工地之現場施工進度、安全維護係由新程公司派駐於該工地之工地主任孫金
    樑負責之情，業據證人孫金樑於原審審判中證述：「我負責工地施工進度，品質
    及安全維護」屬實，核與被告於偵查中供陳：「我們有授權給工地主任，如有事
    件才由工地主任陳報公司知悉」等語（見八十九年度他字第一七一一號卷第二十
    頁）相符，及證人即另於該工地負責板模工程之賴春英於原審審理時到庭證述上
    情不虛；而死者本係進行前開工地之鋼筋組合工程，於發生事故前一、二日，為
    吊運鋼筋方便，乃自行拆除五樓頂、六樓底之安全圍籬，新程公司在現場有設置
    安全帶、安全帽，並要求工人使用，惟死者發生事故時，則並未使用，且彼當日
    亦有飲酒，現場風量略大，又於死者拆除安全圍籬該段期間，被告則未曾前往工
    地巡視等情，亦據證人賴春英、孫金樑於原審審理時到庭陳稱明確，是被告雖係
    新程公司之負責人，然本件工程之工地安全既係由主任孫金樑負責，而於死者拆
    除安全圍籬期間，其亦未前往現場巡視以資防患，則被告事前既未同意死者自行
    拆除圍籬，於死者拆除圍籬期間亦未至現場，其對此顯不知情，故被告對於死者
    之死亡結果，並無何故意、過失可言，當無疑義，且在授權範圍內，難令被告事
    必躬親而知悉每個工程之細微，是要難僅因被告係新程公司之負責人，即認其有
    何實質之業務過失可言，況證人孫金樑已於原審八十九年十月十七日審理時坦認
    ：本件工程現場之安全，應係由伊負責，工地有設置安全索鏈、安全帽、安全帶
    等物，當日死者或因偷懶而未使用等情，核與前開行政院勞工委員會北區勞動檢
    查所檢查報告書指明本件事故之發生，係因死者之不安全動作，且伊在高度二公
    尺以上高處作業未使用安全帶所造成乙節相符，足徵被告於本件工程安全應無須
    負業務過失之責，遑論其有何業務過失行為及與被害人之死亡間具有因果關係。
  (四)又證人賴春英、孫金樑並未證明被告有何過失之行為，故公訴人以彼等證人之證
    詞，遽謂被告涉有業務過失致死罪嫌，尚嫌速斷。且公訴人據以起訴之相驗筆錄
    、相驗屍體證明書、驗斷書各一件固可證明死者何保山確於八十九年一月二十一
    日因顱骨粉碎性骨折送醫不治死亡，惟並無法證明何保山之死亡係因被告所引起
    或被告於當時曾同意或知悉何保山有自行拆除圍籬及未使用安全帶之情，故公訴
    人據上開資料起訴，亦有未洽。
五、綜上諸情參互以析，尚乏明確之積極證據足證被告涉有刑法第二百七十六條第二
    項之業務過失致人於死罪嫌。此外，復查無其他積極證據足認被告有何前開犯行
    ，揆諸前開規定及判例意旨，從而原審基於同上見解，為被告乙○○無罪之諭知
    ，即核無不合。檢察官上訴意旨仍執在原審相同之陳詞認被告就拆除圍牆一事，
    不可能不知情，而被告既未到場巡視，又未提出拆除圍籬之正當理由，而認被告
    有過失云云，委難採取，上訴為無理由，應予駁回。
據上論斷，應依刑事訴訟法第三百六十八條，判決如主文。
本案經檢察官蔡日昇到庭執行職務。
中      華      民      國    九十      年      一      月      五      日
                            臺灣高等法院刑事第十二庭
                                    審判長法  官  劉  景  星
                                          法  官  陳  博  志
                                          法  官  陳  志  洋
右正本證明與原本無異。
如不服本判決應於收受送達後十日內向本院提出上訴書狀，其未敘述上訴之理由者並
得於提起上訴後十日內向本院補提理由書（均須按他造當事人之人數附繕本）。
                                          書記官  顧 倪淑 貞
中      華      民      國    九十      年       一     月      八      日


司法院資訊處製作；財團法人民間司法改革基金會備份。
